【裁判字號】    88,重上,105
【裁判日期】    890229
【裁判案由】    塗銷抵押權登記
【裁判全文】
臺灣高等法院民事判決  八十八年度重上字第一○五號
    上  訴  人  甲○○
    訴訟代理人  呂錦律師
    上  訴  人  乙○        住台北縣樹林鎮○○路三四巷一四之二號
    訴訟代理人  廖德澆律師
    上  訴  人  楊鈴鍚      住.
                丁○○○    住.
    右    一人
    訴訟代理人  楊阿玉      住.
    被  上訴人  丙○○      住台北縣三重市○○路○段八七巷三九弄二五號
    法定代理人  徐碧珠      住.
    訴訟代理人  梁裕勝律師
右當事人間請求塗銷抵押權事件，上訴人對於中華民國八十七年十二月十日臺灣板橋
地方法院八十七年度訴字第八八四號第一審判決提起上訴，本院判決如左：
    主    文
原判決關於確認上訴人甲○○與上訴人戊○○間就附表所示土地及建物，於民國八十
六年六月十日登記之本金最高限額新臺幣參佰萬元抵押權所擔保之債權不存在，及命
上訴人甲○○塗銷上開抵押權登記部分，暨該部分訴訟費用之裁判均廢棄。
右開廢棄部分，被上訴人在第一審之訴駁回。
上訴人丁○○○、乙○上訴駁回。
關於廢棄部分第一、二審訴訟費用由被上訴人負擔；關於駁回上訴部分，第二審訴訟
費用由上訴人丁○○○、乙○負擔。
    事    實
甲、上訴人方面：
壹、聲明：求為判決：
一、原判決廢棄。
二、右廢棄部分，被上訴人在第一審之訴駁回。
貳、陳述：除引用原審判決書之記載外，補稱：
一、上訴人甲○○（下稱甲○○）、楊鈴鍚（下稱楊鈴鍚）部分：
(一)甲○○確於民國八十六年六月十七日、十九日、二十三日匯款予楊鈴鍚，有匯款回
  條聯可證，楊鈴鍚並簽發三紙本票予甲○○為債權憑證與擔保，就交付借款之事實
  已盡舉證責任。
(二)原審判決及刑事案件起訴書認甲○○與上訴人楊鈴鍚間無消費借貸關係存在，係以
  其二人對於借款期限、利息、本票交付說詞不一，惟：
  (1)甲○○於其被訴偽造文書案（臺灣板橋地方法院檢察署八十七年度偵字第一九三
    二七號、八十八年度偵字第三○二四號，以下均稱偽造文書案）八十七年九月十
    七日偵查中，雖稱「無息出借」，惟於同年八月十七日本件原審言詞辯論時，即
    稱系爭借款之利息約定為一分，其後在民事及刑事程序中，均稱約定利息一分，
    故「無息出借」之記載，恐係書記官誤解。
  (2)楊鈴鍚與甲○○間之借款期限原約定為二個月，屆期楊鈴鍚無法清償，乃要求甲
    ○○延長為半年，故其二人所言借貸期間並無二致。
  (3)消費借貸於借用人與貸與人間有借貸之合意，且有金錢之交付，即生效力，至借
    貸之原因及貸得之金額如何使用，與借貸關係有無成立無關。甲○○就交付借款
    之事實已盡舉證責任，自不能以楊鈴鍚無法交代貸得金額之使用情形，即推論借
    貸關係未成立。
二、上訴人丁○○○、乙○部分：
(一)丁○○○年老體衰，系爭借款及清償其子楊城生前債務之事，均委由楊阿玉處理，
  其陳述雖與楊阿玉、乙○不盡相符，乃記憶不清所致，不能因此即否定借款之事實
  。
(二)乙○借予丁○○○之五百萬元係陸續貸與，其中四百五十萬元，係楊阿玉分次於八
  十六年六月十六日、十九日（二次）、二十日、二十三日（二次）各存入八十萬元
  、五十萬元、一百萬元、七十萬元、九十萬元、六十萬元於丁○○○之郵政存款帳
  戶內，另五十萬元係由楊阿玉直接交給楊城之債務人。此資料早於八十七年十一月
  二十日偽造文書案偵查中即已提出，因上訴人在原審委任之律師漏未提出，致原審
  未為斟酌，足證雙方間確有債權存在，而非虛偽造假。
(三)本件係最高限額抵押權，不以先有債權存在為必要，乙○借予丁○○○之債權，均
  係發生於最高限額抵押權設定之後，而在其存續期間之內，於法並無不合。
(四)以楊城之遺產清償其生前債務，為家人之共識，故以其遺產設定抵押權，系爭二筆
  借款，均為清償楊城之債務而借，而甲○○係楊鈴鍚之好友，乙○係丁○○○之女
  兒，關係密切，何能謂屆期未急於求償即為假債權？又因係處理楊城之債務，故乙
  ○、甲○○均委由同一代書辦理，非如被上訴人所言「巧心安排」。
(五)被上訴人所提出之錄音帶斷章取義，曲解談話內容，不足採。乙○對貸款予丁○○
  ○之資金流向已交代清楚，對丁○○○借款後如何清償債務不負舉證之責，而侯明
  己如何還款亦與本件無關，被上訴人以之為上訴人係虛偽債權之證明，不足採。
參、證據：除引用原審之立證方法外，補提：存證信函、郵政存簿、土地及建物登記
    簿謄本為證，並聲請訊問證人侯明己。
乙、被上訴人方面：
壹、聲明：求為判決：上訴駁回。
貳、陳述：除引用原審判決書之記載外，補稱：
一、甲○○匯款之單據，僅能證明有匯款予楊鈴鍚之事實，難認其間有消費借貸關係
    存在。況甲○○匯款及楊鈴鍚簽發本票之日期為八十六年六月十七日、十九日、
    二十三日，系爭借款之清償日期，依甲○○所述，為同年八月十七日、十九日、
    二十三日，依楊鈴鍚所述，則為同年十二月十七日、十九日、二十三日，均與土
    地及建物登記簿謄本所載，債權發生之日期為八十六年六月一日，清償日期為同
    年八月一日不同，顯見上開匯款及本票與系爭抵押權所擔保之債權不同。又甲○
    ○匯款資金來源不明，八十六年六月十九日之匯款，所提出其妻黃游小勻華南商
    業銀行存摺僅能證明黃游小勻於特定時間有特定金額之支出與存入，尚難認與甲
    ○○、楊鈴鍚有何關係，況依存摺所載該日係由不同營業員支出五十萬元及六十
    萬元，與甲○○所匯一百萬元不符，且又何須分次提領？楊鈴鍚自承有二百多萬
    元之銀行定期存款，何須再向甲○○借款三百萬？故縱認甲○○曾匯三百萬元予
    楊鈴鍚，亦難因此即認其二人間有借貸之事實。另丁○○○之存摺於八十六年六
    月十七日、十九日、二十三日共存入三百萬元，同年月十七日至二十四日領出近
    三百萬元回流甲○○，足證大玩資金往來之把戲。
二、甲○○自承一年多未收到利息，期限屆滿後，未聲請本票裁定或拍賣抵押物，在
    知悉系爭抵押物於八十七年五月二日回復登記予被上訴人名義後，亦未對被上訴
    人為催告，卻於八十七年六月十一日與乙○同時將本票交由廖德澆律師聲請拍賣
    抵押物，乙○與抵押債務人楊鈴鍚係父女關係，甲○○係外人，乙○竟聯絡外人
    甲○○對自己父親實行與自己無關之抵押債權，與常情有悖，顯見抵押權之設定
    ，非為借款而係為取回被上訴人之財產。
三、楊城於八十三年十一月六日過世，被上訴人於八十六年八月始離開楊家，在此三
    年間，未見債權人前來追討欠款，且楊阿玉於原審及刑案偵查中，均表明無借據
    、收據，無法聯絡債權人，於鈞院審理中始提出收據清單，顯屬臨訟杜撰。
四、侯明己證稱：八十六年六月六日有付乙○八十二萬元，卻未提出存摺為憑；至就
    侯明己提出之存摺觀之，其八十八年六月間僅提款一百萬元，與乙○所稱之四百
    二十萬元相差甚遠，又縱認侯明己已返還乙○欠款四百二十萬元，仍不足證明乙
    ○有交付丁○○○五百萬元。乙○於原審無法提出匯款予丁○○○之證明，於鈞
    院中始謂「嗣後發現分六次匯入丁○○○之帳戶」，且乙○亦無法提出同一時間
    領款之存摺紀錄，難謂該六次存款即乙○交付。況依乙○、楊阿玉之陳述，五百
    萬元應於八十六年六月十三日已交付完畢，乙○焉有於同年月十六日、十九日、
    二十日、二十三日將借款交由楊阿玉存入丁○○○帳戶之理？
參、證據：除引用原審之立證方法外，補提：偽造文書案件起訴書、本票、臺灣桃園
    地方法院八十七年度拍字第二一二九號、二○五二號裁定為證。
    理    由
一、被上訴人主張：如附表所示坐落桃園縣龜山鄉○○段三九七之五號土地及其上一
    六二、一六三、一六四建號，門牌號碼桃園縣龜山鄉○○○路七八巷五六號一至
    三樓建物（下稱系爭不動產），係伊父楊城所有。戊○○、丁○○○為伊祖父母
    ，依法對上開財產並無繼承權，竟於楊城亡故後，向桃園縣桃園地政事務所辦理
    繼承登記，將系爭不動產登記為彼二人與伊母親徐碧珠共有，應有部分分別為四
    分之一、四分之一、二分之一。戊○○明知與其友甲○○間，丁○○○亦明知與
    其女乙○間均無債權債務關係存在，竟各將所有系爭不動產之應有部分，為甲○
    ○、乙○設定本金最高限額三百萬元及五百萬元之抵押權（下稱系爭抵押權）。
    嗣伊提起回復繼承權訴訟達成訴訟上和解，戊○○、丁○○○雖將所為繼承登記
    塗銷，惟與甲○○、乙○均拒不塗銷上開虛偽設定之抵押權登記等情，爰求為確
    認戊○○與甲○○間、丁○○○與乙○間就系爭抵押權所擔保之債權不存在及命
    甲○○及乙○應分別將上開抵押權予以塗銷之判決。
二、上訴人則以：戊○○、丁○○○為代其子楊城清償債務，向甲○○、乙○借款，
    甲○○於八十六年六月十七日、十九日及二十三日，各匯款一百萬元共計三百萬
    元予戊○○，戊○○亦簽發面額各一百萬元本票三紙予甲○○以為擔保；乙○則
    於八十六年六月十六日、十九日（二次）、二十日、二十三日（二次）各存入八
    十萬元、五十萬元、一百萬元、七十萬元、九十萬元、六十萬元於丁○○○之郵
    政存款帳戶內，另五十萬元由楊阿玉直接交給楊城之債務人，並由楊阿玉交付由
    丁○○○所簽發、面額各一百萬元之本票五紙予乙○以為擔保，並無通謀虛偽設
    定抵押情事。甲○○、乙○就交付借款之事實已盡舉證責任，不能以楊鈴鍚無法
    交代貸得金額之使用情形，及對於借款期限、利息、本票交付之說詞與甲○○不
    一，及丁○○○因年老體衰，記憶不清，與其委任之楊阿玉及借款人乙○陳述不
    盡相同，即推論借貸關係未成立等語，資為抗辯。
三、經查，系爭不動產原係被上訴人之父楊城所有，楊城於八十三年十一月六日死亡
    後，於八十四年六月五日由被上訴人之母徐碧珠與被上訴人之祖父母戊○○、丁
    ○○○辦理繼承登記，應有部分徐碧珠為二分之一，楊鈴鍚、丁○○○各為四分
    之一。八十六年六月十日戊○○復將其應有部分，設定本金最高限額三百萬元之
    抵押權予甲○○，丁○○○亦將其應有部分，設定本金最高限額五百萬元之抵押
    權予乙○。嗣被上訴人提起回復繼承權訴訟後，達成訴訟和解，戊○○、丁○○
    ○將其所為繼承登記予以塗銷，而系爭抵押權則未塗銷等事實，為兩造所不爭執
    ，並有戶籍登記簿影本、戶籍謄本、土地及建物登記簿謄本、臺灣桃園地方法院
    檢察署八十六年度偵字第一二七五三號不起訴處分書、臺灣桃園地方法院八十六
    年度家訴字第二五號民事和解筆錄等在卷可按（見原審卷九─四一頁），應堪信
    為真實。茲應審究者為戊○○與甲○○、丁○○○與乙○間有無借貸情事？系爭
    抵押權是否虛偽設定？查：
  (一)楊鈴鍚與甲○○部分：
    (1)甲○○分別於八十六年六月十七日、十九日、二十三日自華南商業銀行中和分
      行及合作金庫中和支庫，各匯款一百萬元，共三百萬元至楊鈴鍚在桃園縣龜山
      鄉農會帳戶，有華南商業銀行匯款回條聯二紙、合作金庫匯款回條聯一紙，支
      票記事本節本、支票頭、支票簿封面、甲○○之妻黃游小勻之綜合存款存摺及
      支票影本可證（見原審卷七○、七一頁、本院卷(二)一五七─一六四頁），楊鈴
      鍚並於上開三日分別簽發面額各一百萬元之本票三紙予甲○○為債權憑證與擔
      保，亦有本票三紙可按（見原審卷五五頁）。甲○○、楊鈴鍚均稱有借貸之合
      意，甲○○又已證明有交付借款之事實，其二人主張二人間有三百萬元消費借
      貸關係存在，即非無據。
    (2)被上訴人指稱甲○○於八十六年六月十七日至二十三日匯款三百萬元予楊鈴鍚
      ，而丁○○○之郵局帳戶於八十六年六月十九日及二十三日即存入三百萬元，
      同年二十四日又領出近二百萬元，其去向應與回流甲○○有關，甲○○與楊鈴
      鍚間之匯款往來僅是形式，不足證明有借款關係存在云云。惟查，丁○○○之
      郵局帳戶係分別於八十六年六月十六日、十九日、十九日、二十日、二十三日
      、二十三日各存入八十萬元、五十萬元、一百萬元、七十萬元、九十萬元、六
      十萬元，合計存款四百五十萬元；同年月十七日、二十四日、同年七月十四日
      、二十三日、二十五日、二十八日各提款九十萬元、二百萬元、三十萬元、五
      十萬元、三十萬元、五十萬元，合計提款四百五十萬元，有郵政存簿儲金儲金
      簿可參【見本院卷(二)一四三頁】，與甲○○於八十六年六月十七日、十九日、
      二十三日各匯款一百萬元之金額不符，且被上訴人亦自承無法舉證證明甲○○
      之匯款係來自楊鈴鍚或丁○○○【見本院卷(二)一七六頁】，自難因此即認甲○
      ○匯予楊鈴鍚之三百萬元係自楊鈴鍚或丁○○○帳戶匯入，況楊鈴鍚如何使用
      向甲○○貸得之三百萬元，是否將該款存入丁○○○帳戶，與楊鈴鍚有無向甲
      ○○借款無關。
    (3)被上訴人又主張楊鈴鍚借款時，其銀行有二百多萬元之銀行定期存款，又無法
      交代貸得金額之使用情形，足證借貸關係未成立云云。按消費借貸於借用人與
      貸與人間有借貸之合意，且有金錢之交付，即生效力，至借貸之原因及貸得之
      金額如何使用，與借貸關係有無成立無關。楊鈴鍚借款時縱向甲○○提及係為
      清償楊城之債務，然事後非用以清償楊城債務，及借款時尚有銀行定期存款等
      ，亦不影響與兩造間已成立之借貸關係，是被上訴人以楊鈴鍚無法交代貸得金
      錢之使用情形，即推論借貸關係未成立，自不足採。
    (4)楊鈴鍚與甲○○主張系爭抵押權所擔保之借款債權三百萬元存在，自堪採信。
  (二)乙○與丁○○○部分：
    (1)乙○主張於八十六年六月間，分次將借款五百萬元交予楊阿玉，並由楊阿玉給
      付丁○○○所簽發面額各一百萬元本票五紙，固據提出本票影本五紙為證（見
      原審卷五六─六○頁），然票據為無因證券，簽發票據之原因很多，非必因借
      貸關係始簽發，簽發本票交付他人提領尚不足以證明與他人訂立借貸契約，貸
      款與他人而成立借貸關係。本件乙○雖執有丁○○○簽發之本票五紙，惟無其
      他證據證明有交付借款之事實，自不得因此即認丁○○○與乙○間成立借貸關
      係。
    (2)乙○雖陳稱：借予丁○○○之五百萬元係陸續貸與，其中四百五十萬元，由楊
      阿玉分次於八十六年六月十六日、十九日（二次）、二十日、二十三日（二次
      ）存入八十萬元、五十萬元、一百萬元、七十萬元、九十萬元、六十萬元予丁
      ○○○之郵政存款帳戶內，另五十萬元由楊阿玉直接交給楊城之債務人，並提
      出丁○○○之郵政存簿儲金儲金簿及楊阿玉於八十七年十一月二十日在臺灣板
      橋地方法院檢察署八十七年度偵字第一九三二七號偵訊筆錄為證【見本院卷(一)
      一四九─一五三頁】，惟乙○於原審已委任律師為訴訟代理人，卻未提出上開
      證據證明有付款之事，至本院審理中始提出，已難令人相信。況乙○及楊阿玉
      於原審均陳稱，乙○於分次付完五百萬元之借款後，楊阿玉始代丁○○○交付
      本票五紙以為擔保（見原審卷八八頁反面、八九頁反面），而上開本票五紙簽
      發之日期均為八十六年六月十三日，則依乙○、楊阿玉所述，借款五百萬元應
      於八十六年六月十三日已交付完畢，乙○焉有於同年月十六日、十九日、二十
      日、二十三日交付借款由楊阿玉存入郵局之理？乙○又陳稱八十六年六月十六
      日自台北縣樹林鎮農會提領八十萬元借予丁○○○，然其既稱該五百萬元於同
      年月十三日已交付完畢，豈有於同年月十六日再自農會提領？是上開證據，不
      足為乙○有交付五百萬元借款之證明。
    (3)乙○又稱：借予丁○○○五百萬元中之四百二十萬元，係來自訴外人侯明己之
      還款云云。惟本院將乙○、侯明己隔別訊問，侯明己稱：自乙○十七、八歲起
      就有金錢往來，都是伊向乙○借錢，乙○從未向伊借錢，最高向乙○借二百萬
      元，最少借二十萬元以上，利息是還款時再付，何時還款及付利息都由伊決定
      ，借錢、還錢係由伊開車至乙○家或請乙○至樹林火車站或在外面吃飯碰頭，
      借錢、還錢用口頭，無記載，八十六年二月間會算累積尚欠乙○五百多萬元，
      每年農曆年都有會算，八十六年五月間乙○說其父親要用錢，伊分別於八十六
      年六月五日、七日、同年八月二日、四日還乙○八十萬元、二十萬元、六十九
      萬三千三百三十三元、一百六十萬元，共三百二十九萬三千三百三十三元，至
      八十八年二月會算尚欠乙○八十萬元，利息還沒算，八十八年結算後有再向乙
      ○借款等語【見本院卷(一)二二六頁反面、二三一頁】，乙○則稱：大約六、七
      年前（乙○四十六年出生，六、七年前即三十六、七歲）開始有金錢往來，有
      時伊向侯明己借，有時侯明己向伊借，最高借給侯明己一百多萬元，最少是五
      十萬元，借錢、還錢都是到伊家，利息是好幾個月算，還錢都是伊要用錢時向
      侯明己講，八十六年五月間要侯明己還錢時會算尚五百多萬元，會算後伊與侯
      明己間沒有再借錢、還錢等語【見本院卷(一)二三二頁反面─二三四頁】，其二
      人所述均不相符，尚難採信，且侯明己還款之金額、日期與乙○借予丁○○○
      之金額、日期不符，亦無法為乙○有交付借款之證明。再侯明己與乙○係朋友
      ，侯明己向乙○借款無須簽立借據或簽發票據，亦未設定抵押權，如前述，而
      丁○○○與乙○係母女，借款須簽發本票，亦須設定抵押權，顯與常情有悖，
      其等主張為借款而設定抵押權云云，尚非無疑。
    (4)再依乙○陳稱：五百萬元借款係分六次交給楊阿玉（見原審卷八八頁）；與丁
      ○○○所稱：借款係由伊告知乙○有人來要債，乙○就交付款項給伊，再由伊
      交給證人楊阿玉之過程亦有不符（見原審卷一三七頁）。又丁○○○簽發予乙
      ○欲清償五百萬元借款之五張本票發票日均相同，但丁○○○、乙○及楊阿玉
      所述分次簽發本票之目的卻不一。丁○○○陳稱：「我是一次還一百萬所以簽
      五張，不知道為何同一天簽」（見原審卷一三八頁），乙○陳稱：「因為她（
      指丁○○○）告訴我在我每次付一百萬後她要給我本票一張，但每次都沒給一
      百萬元，所以付完五百萬後，她才開本票給我」（見原審卷八八頁反面），證
      人楊阿玉陳稱：「我是很早就寫好，等到她付完才給她，我想說她有一百萬再
      付，她（乙○）說麻煩一起拿就好」（見原審卷八九頁反面），戊○○、乙○
      及楊阿玉三人所述有關交付款項及簽發本票之情節，均未一致，其三人所為乙
      ○確曾交付五百萬元予丁○○○之供述，亦不足採。
    (5)按第三人主張表意人與相對人通謀而為虛偽意思表示者，該第三人固應負舉證
      之責，惟系爭抵押權係被上訴人之母徐碧珠發覺系爭不動產移轉為楊鈴鍚、丁
      ○○○共有，請求其等塗銷繼承登記後，始於八十六年六月五日申請為抵押權
      登記。若果確係為清償楊城之債務而設定，則焉有自八十三年十一月六日楊城
      死亡辦理繼承登記起至八十六年六月徐碧珠發覺，近三年期間均不辦理，而於
      被上訴人訴請塗銷登記後設定？被上訴人主張系爭抵押權設定登記為通謀虛偽
      意思表示，並非全然無據。而乙○、丁○○○無法舉證證明交付及收受五百萬
      元借款屬實，又無證據證明於抵押權擔保（存續）期間之八十六年五月五日起
      至八十六年七月五日止，有何擔保債權存在，被上訴人以通謀虛偽設定為由，
      主張系爭抵押權之登記依民法第八十七條規定，應屬無效，即無不合。
四、因故意或過失，不法侵害他人之權利者，負損害賠償之責任；又負損害賠償責任
    者，除法律另有規定或契約另有訂定外，應回復他方損害發生前之原狀；再共有
    人對於第三人，得就共有物之全部為本於所有權之請求，民法第一百八十四條第
    一項前段、第二百十三條第一項、第八百二十一條前段分別定有明文。被上訴人
    因繼承取得系爭不動產之所有權而為共有人，丁○○○就系爭不動產，設定系爭
    最高限額五百萬元抵押權予乙○所擔保之借款債權並不存在，各如前述，則丁○
    ○○設定與乙○所為之系爭最高限額五百萬抵押權登記，即有害被上訴人所有權
    之行使，並致被上訴人受有損害，與民法第一百八十四條第一項前段侵權行為之
    要件相符，是被上訴人訴請確認丁○○○就系爭不動產設定最高限額五百萬元抵
    押權予乙○所擔保之借款債權不存在，並依民法第一百八十四條第一項前段，第
    二百十三條第一項及第八百二十一條前段之規定請求乙○塗銷系爭最高限額五百
    萬元之抵押權登記，於法並無不合，應予准許。原審就此部分為丁○○○、乙○
    敗訴判決，並無不合。丁○○○、乙○上訴意旨，指摘原判決此部分不當，聲明
    廢棄，為無理由，應予駁回。至被上訴人訴請確認楊鈴鍚就系爭不動產設定最高
    限額三百萬元抵押權予甲○○所擔保之借款債權不存在，並請求甲○○塗銷該抵
    押權登記，則無理由，應予駁回。原審就此部分為上訴人勝訴判決，自有未洽。
    上訴意旨指摘原判決此部分不當，求予廢棄改判，為有理由。
五、本件事證已臻明確，兩造其餘主張陳述及所提證據，核於判決結果不生影響，無
    一一審究論述之必要，併此敘明。
六、據上論結，本件楊鈴鍚、甲○○上訴為有理由，丁○○○、乙○上訴無理由，依
    民事訴訟法第四百五十條、第四百四十九條第一項、第七十九條但書，判決如主
    文。
中      華      民      國    八十九    年      二      月     二十九   日
                                民事第五庭
                                    審判長法  官  黃  熙  嫣
                                          法  官  鄭  傑  夫
                                          法  官  蔡  芳  齡
右正本係照原本作成。
如不服本判決，應於收受送達後二十日內向本院提出上訴書狀，其未表明上訴理由者
，應於提出上訴後二十日內向本院補提理由書狀（均須按他造當事人之人數附繕本）
上訴時應提出委任律師或具有律師資格之人之委任狀；委任有律師資格者，另應附具
律師及格證書及釋明委任人與受任人有民事訴訟法第四百六十六條之一第一項但書或
第二項（詳附註）所定關係之釋明文書影本。
中      華      民      國    八十九    年      三      月       十     日
                                          書記官  蔡  錦  輝
附註：
民事訴訟法第四百六十六條之一（第一項、第二項）：
對於第二審判決上訴，上訴人應委任律師為訴訟代理人。但上訴人或其法定代理人具
有律師資格者，不在此限。
上訴人之配偶、三親等內之血親、二親等內之姻親，或上訴人為法人、中央或地方機
關時，其所屬專任人員具有律師資格並經法院認為適當者，亦得為第三審訴訟代理人
。
附表：


司法院資訊處製作；財團法人民間司法改革基金會備份。
